【裁判字號】    99,勞上易,60
【裁判日期】    990720
【裁判案由】    給付資遣費
【裁判全文】
臺灣高等法院民事判決                99年度勞上易字第60號
上  訴  人  丁○○
訴訟代理人  吳秉祐律師
被 上訴 人  丙○○○○○
法定代理人  甲○○
訴訟代理人  乙○○
            劉昌崙律師
複 代理 人  何燈旗律師
            陳美卿律師
訴訟代理人  詹璧如律師
上列當事人間請求給付資遣費事件，上訴人對於中華民國99年3
月3日臺灣臺北地方法院99年度勞訴字第6號第一審判決提起上訴
，本院於99年7月6日言詞辯論終結，判決如下：
    主      文
上訴駁回。
第二審訴訟費用由上訴人負擔。
    事實及理由
一被上訴人丙○○○○○之組織為合夥，合夥人為甲○○、向瑞
  雲，已據本院調閱丙○○○○○商業登記案卷審閱無訛，另有
  商業登記資料查詢表、商業登記抄本、合夥契約在卷可參（本
  院卷第10、31、40頁）。按「合夥之事務，除契約另有訂定或
  另有決議外，由合夥人全體共同執行之……合夥之通常事務，
  得由有執行權之各合夥人單獨執行之…」，民法第671條第1項
  、第3項前段定有明文。查上開合夥契約載：「四、本商行合
  夥人共同推甲○○為負責人，對外代表本商行」，則上訴人起
  訴時列被上訴人之法定代理人為甲○○，合於上開規定。
二上訴人起訴主張：伊自民國77年9月17日起受僱於被上訴人，
  擔任美容師。伊之考勤表紀錄、薪資單列有全勤、遲到等項目
  ，被上訴人則有「因事假離開營業場所，以半小時為限，超過
  半小時以上者，得從重扣薪。以維護管理制度」之規定，「美
  體舒療師管理規章」並有上班遲到之處罰、應遵守之紀律等規
  章，伊自係在被上訴人之指揮監督及管理下提供勞務，兩造間
  有從屬及指揮監督之僱傭關係，伊屬勞動基準法（下稱勞基法
  ）所稱之勞工。被上訴人於98年4月13日預告通知伊工作至該
  月15日止，依勞基法第11條第5款規定終止契約。然其未依勞
  基法之規定期間預告終止勞動契約，伊得請求資遣費新臺避（
  下同）653,768元及預告期間之工資31,762元，合計685,530元
  。爰依勞基法第16條、第17條之規定，求為命被上訴人給付68
  5,530元，及其中653,768元自98年5月16日起、其中31,762元
  自98年4月16日起，均加計法定遲延利息之判決。
  被上訴人則以：兩造間非僱傭關係，伊未支付上訴人固定薪資
  ，而係按其依完成美容工作之個案後，以五五分帳，且如何完
  成工作與是否接受美容工作，均由上訴人自行決定，伊無法命
  令指揮及監督上訴人。又其得自行選擇工作時間，未受伊指定
  或命令，至打卡紀錄僅供伊知悉行內有多少人，以便告知美容
  師有客戶與否，伊未依打卡紀錄作全勤或遲到之考核，薪資單
  上雖有全勤與遲到等項目，然伊無全勤獎金及遲到扣款之制度
  ，亦未依打卡紀錄計薪。上訴人不適用請假單外出單，其因事
  離開工作場所，無扣薪之規定，足證兩造非僱傭關係。縱認兩
  造係僱傭關係，上訴人係自願離職，伊亦無給付資遣費及預告
  工資之義務。縱認伊有給付資遣費及預告工資之義務，上訴人
  於91年5月起已離職，其年資中斷不得併計，其離職前六個月
  平均工資為29,337元，非其所稱之31,762元云云，資為抗辯。
三原審駁回上訴人之請求，上訴人提起上訴，聲明：
  (一)原判決廢棄。
  (二)上開廢棄部分，被上訴人應給付上訴人685,530元，及其中
    653,768元自98年5月16日起至清償日止，其中31,762元自98
    年4月16日起至清償日止，均按週年利率5％計算之利息。
  被上訴人則聲明：上訴駁回。
四上訴人主張前揭事實，提出雜誌、被上訴人網站資料、上訴人
  考勤表、薪資單、請假外出單等件為證（原審調字卷第6-14頁
  ）。兩造不爭執之事實：
  (一)上訴人在被上訴人丙○○○○○擔任美容師，約定按冠天下
    舒活休閒廳美體舒療師管理規章第7條給付報酬，上訴人在
    丙○○○○○工作至98年4月15日止。
  (二)上訴人自73年7月21日至76年5月30日、自76年7月20日至85
    年11月30日、自86年2月27日起，以臺北市理燙髮美容業職
    業工會為投保單位投保勞工保險。
五上訴人主張兩造間有僱傭法律關係存在，為被上訴人所否認，
  並以前詞置辯。經查：
  (一)按「稱僱傭者，謂當事人約定，一方於一定或不定之期限內
    為他方服勞務，他方給付報酬之契約」、「稱承攬者，謂當
    事人約定，一方為他方完成一定之工作，他方俟工作完成，
    給付報酬之契約」，民法第482條、第490條分別定有明文。
    另勞動基準法第2條第6款規定：「本法用辭定義如左：六、
    勞動契約：謂約定勞雇關係之契約」，即勞基法規定之勞動
    契約，指當事人之一方，在從屬於他方之關係下，提供職業
    上之勞動力，而由他方給付報酬之契約。顯然僱傭契約乃當
    事人以勞務之給付為目的，受僱人於一定期間內，依照僱用
    人之指示，從事一定種類之工作，且受僱人提供勞務，具有
    繼續性及從屬性之關係。而承攬契約之當事人則以勞務所完
    成之結果為目的，承攬人只須於約定之時間完成一個或數個
    特定之工作，與定作人間無從屬關係，可同時與數位定作人
    成立數個不同之承攬契約，二者性質並不相同。再者，雖僱
    傭與承攬同屬於供給勞務之契約，惟前者係以供給勞務本身
    為目的，即除供給勞務外，並無其他目的；後者則係以發生
    結果（工作之完成）為目的，供給勞務不過為其手段而已，
    此為二者區別之所在（最高法院88年度台上字第628號判決
    、94年度台上字第573號判決參照）。又一般學理上亦認勞
    動契約當事人之勞工，具有人格從屬性，即受雇人在雇主企
    業組織內，服從雇主權威，並有接受懲戒或制裁之義務，以
    及經濟從屬性，即受雇人並不是為自己之營業勞動而是從屬
    於他人，為該他人之目的而勞動之從屬性特徵。是兩造間之
    權利義務關係，究否可適用勞基法，自應視兩造間所定契約
    內容定之。
  (二)又一般學理上係認勞動契約當事人之勞工，具有下列特徵：
    (1)人格從屬性，即受僱人在雇主企業組織內，服從雇主權威
    ，並有接受懲戒或制裁之義務。(2)親自履行，不得使用代理
    人。(3)經濟上從屬性，即受僱人並非為自己之營業勞動而是
    從屬於他人為該他人之目的而勞動。(4)納入雇主之生產組織
    體系，並與同僚間居於分工合作狀態。故勞動契約之特徵，
    即在此從屬性（參見最高法院81年度台上字第347號判決）
    。而於具體案例中，判斷有無使用從屬關係之基準，通常有
    下列三點：(1)是否在指揮監督下從事勞動，即可由對於業
    務之遂行有無接受指揮監督；對於執行業務之指示有無拒
    絕之權；工作場所與時間有無受到拘束等三點加以判斷，
    就勞務提供之代替性之有無，則為補強之要素。(2)報酬勞務
    之對價性。(3)若在邊際案例中較難判斷使用從屬性時，尚可
    斟酌下列要素：雇主性之有無、專屬性之程度與選考之過程
    等要素。然使用從屬關係之有無雖然係「勞動性」判斷之重
    要要素，於具體案例中，判斷使用從屬關係之有無並非易事
    ，故有認從屬性有無之認定，於現實上有強弱、深淺、廣狹
    之分，非可一概而論。因而在思考方法上，某個居於指揮命
    令下之勞動經認定有人格從屬性時，是表示有僱傭契約或勞
    動契約之性格，尚須依法規、理論趣旨、目的等因素來界定
    適用範圍，不宜過度倚賴概念定義之解釋，以免導出不實際
    之結果。準此，在解釋上自不應拘泥於「人格從屬性」及「
    經濟從屬性」之字義解釋，而忽略勞務供給契約當事人間之
    實際關係。
  (三)本件被上訴人未支付上訴人固定薪資，而係按上訴人依完成
    美容工作之個案後，五五分帳等情，為兩造所不爭執。上訴
    人雖主張被上訴人交付予上訴人之「美體舒療師管理規章」
    （原審卷第31-34頁）其中第1條、第3條及第6條、第4條及
    第7條，訂有上班遲到之處罰、請假、特殊假、離職手續、
    曠職、工資之標準、計算方法、發放日期、獎金及福利措施
    、第7條第2項及第9條訂有應遵守之紀律及懲戒等情形，可
    證上訴人係在被上訴人之指揮監督、管理下提供勞務，兩造
    間係具有使用從屬及指揮監督之僱傭契約關係云云。惟上開
    管理規章雖訂有請假時數一個月6天之限制，惟上訴人亦自
    認：「（一個月如果請超過六天假，公司是否會拒絕？）沒
    有拒絕」、「（被告有無拒絕過你請假？）只要有相同的理
    由或是生病，公司會同意。在sars期間我休了二個月，公司
    沒有拒絕」、「（你有得到sars？）沒有，當時有點感冒」
    等語（原審卷第61頁背面），顯見上訴人曾有一個月請假超
    過6日未經被上訴人拒絕之紀錄，上訴人於sars（嚴重急性
    呼吸道症候群）流行期間，雖未得到sars卻休假二個月，被
    上訴人亦未拒絕，堪認上訴人無固定之工作時間，其可自行
    裁量決定其從事美容工作之時間，非如機械般單純提供勞務
    ，是兩造間之使用從屬及指揮監督關係甚薄。另由被上訴人
    未對上訴人進行人事或行政上之管考，僅就上訴人完成之個
    案數，以為拆帳之依據，亦無懲戒處分權以觀，兩造間顯然
    欠缺人格上之從屬性，且上訴人獲取報酬多寡，依憑其完成
    之個案數計算，已如上述，足徵被上訴人係依上訴人提出之
    勞務之「結果」給付報酬，非就上訴人提出勞務之本身為給
    付，堪認上訴人乃係為自己之利益而勞動，非為被上訴人之
    利益而勞動，且上開勞務之提供，重在工作之完成，而非勞
    務本身，是上訴人獲取之報酬與勞基法所定工資為勞務之對
    價，顯屬有間，亦難認兩造間有何經濟上之從屬性。
  (四)參諸花旗銀行93-96年間之轉帳資料，94年12月上旬、96年9
    月下旬之轉帳資料，上訴人(編號57)之金額欄位未記載金額
    ，即上訴人於該期間未於被上訴人處完成任何件數之美容工
    作；又93年10月下旬、94年3月下旬、95年4月下旬、95年8
    月下旬間，被上訴人轉帳予上訴人之金額皆為1,000元以下
    、94年5月上旬、95年10月上旬、95年12月下旬間，被上訴
    人轉帳予上訴人之金額皆在2,000元以下、95年9月下旬、96
    年1月上旬、96年8月下旬、96年9月上旬間，被上訴人轉帳
    予上訴人之金額皆在3,000元至4,000元餘不等（本院卷第48
    -99頁）。顯見上訴人無固定工作時間，被上訴人亦未支付
    上訴人固定薪資。另上訴人於73年7月21日至76年5月30日、
    自76年7月20日至85年11月30日、自86年2月27日起，均以臺
    北市理燙髮美容職業工會為投保單位投保勞工保險，參諸勞
    工保險條例第6條第1項第7款規定，足徵上訴人係「無一定
    雇主」或「自營作業」，始由參加之職業工會為投保單位參
    加勞工保險，益證上訴人係為自己的利益而勞動，兩造間之
    契約關係並非勞動契約，自無勞基法規定之適用。另被上訴
    人訂立「美體舒療師管理規章」，其所約定之行為準則、管
    考等等，雖要求美體舒療師遵循規範，惟此乃在協助美體舒
    療師，以提升其績效，互蒙其利，而非著重在管理、監督，
    顯難認被上訴人就上訴人之工作時間、或工作方式具有指揮
    、監督之權限，自不足據為兩造間有人格從屬性之認定。
  (五)兩造間之契約關係，既屬承攬之性質，復不具備人格上或經
    濟上從屬性之特徵，揆諸首開說明，自非勞動契約，並不適
    用勞基法之規定。至上開銀行轉帳資料雖載「對方科目：薪
    轉110筆」，相關資料欄載「薪資資料」云云，然此僅係將
    承攬之報酬以薪資名之，就兩造間之契約關係為承攬之性質
    ，不生若何影響，上開「薪轉」、「薪資資料」之記載難作
    為有利於上訴人認定之依據。兩造間既無僱傭契約之法律關
    係，上訴人依勞基法第16條、第17條之規定請求被上訴人給
    付資遣費及預告期間之工資計685,530元云云，即屬無據，
    不應准許。
六綜上所述，上訴人主張兩造間之關係為勞動基準法上之勞動契
  約，非屬可取。從而，上訴人依勞基法第16條、第17條之規定
  ，請求被上訴人給付上訴人685,530元，及其中653,768元部分
  ，自98年5月16日起至清償日止，其中31,762元部分，自98年4
  月16日起至清償日止，均按週年利率5％計算之利息，為無理
  由，應予駁回，其假執行之聲請亦失所依據，應併予駁回。原
  審為上訴人敗訴之判決，並駁回其假執行之聲請，核無不合。
  上訴意旨指摘原判決不當，求予廢棄改判，為無理由，應予駁
  回。
七本件因事證已臻明確，兩造其餘攻擊、防禦方法及所為之立證
  ，經審酌後認與判決之結果不生若何影響，無庸再逐一予以論
  列，合併敘明。
據上論結，本件上訴為無理由，依民事訴訟法第449條第1項、第
78條判決如主文。
中    華    民    國    99    年    7     月    20    日
                      勞工法庭
                        審判長法  官  林金村
                              法  官  李慈惠
                              法  官  湯美玉
正本係照原本作成。
不得上訴。
中    華    民    國    99    年    7     月    21    日
                              書記官  蕭進忠

司法院資訊處製作；財團法人民間司法改革基金會備份。
